---
title: "Análisis de datos de COVID-19 en Costa Rica - Gráficos del paquete base"
author: "Manuel Vargas"
date: "2022-05-07"
output:
  html_document:
    theme: readable    
    toc: true
    toc_depth: 5
    toc_float:
      collapsed: false
      smooth_scroll: false
---

```{r setup, include=FALSE}
knitr::opts_chunk$set(echo = TRUE)
```

## Presentación
Este documento presenta varios gráficos estadísticos de los datos de COVID-19 en Costa Rica publicados por el Ministerio de Salud en [https://geovision.uned.ac.cr/oges/](https://geovision.uned.ac.cr/oges/). Los gráficos han sido generados con funciones del paquete base del lenguaje de programación [R](https://www.r-project.org/).

El código fuente de este documento está disponible en [https://github.com/gf0604-procesamientodatosgeograficos/2022-i-analisis-covid-basico/blob/main/index.Rmd](https://github.com/gf0604-procesamientodatosgeograficos/2022-i-analisis-covid-basico/blob/main/index.Rmd).

## Entradas

### Datos generales de casos

```{r carga-datos}
covid <- read.csv("05_03_22_CSV_GENERAL.csv", sep = ";")
```

## Procesamiento

### Opciones generales
Se utiliza notación científica solo si los números tienen más de siete dígitos.

```{r opciones-generales}
options(scipen = 7)
```

### Curación de datos

Se convierte la variable `FECHA` al tipo `Date`.

```{r conversion-fecha}
covid$FECHA <- as.Date(covid$FECHA, format = "%d/%m/%Y")
```

## Salidas

### Gráficos

#### Casos acumulados

##### Positivos

```{r positivos-acumulados}
# Gráfico de líneas
plot(
  covid$FECHA,
  covid$positivos,
  type = "l",
  xaxt = "n",
  yaxt = "n",
  main = "Casos positivos acumulados de COVID en Costa Rica",
  xlab = "Fecha",
  ylab = "Casos positivos"
)

# Formato del eje X
axis(side = 1,
     covid$FECHA,
     tick = FALSE,
     format(covid$FECHA, "%m-%y"),
     cex.axis = .7)

# Formato del eje Y
axis(
  side = 2,
  covid$positivos,
  labels = TRUE,  
  at = seq(0, 1000000, by = 200000),
  cex.axis = .7
)
```

##### Fallecidos

```{r fallecidos-acumulados}
# Gráfico de líneas
plot(
  covid$FECHA,
  covid$fallecidos,
  type = "l",
  xaxt = "n",
  yaxt = "n",
  main = "Casos fallecidos acumulados de COVID en Costa Rica",
  xlab = "Fecha",
  ylab = "Casos fallecidos"
)

# Formato del eje X
axis(side = 1,
     covid$FECHA,
     tick = FALSE,
     format(covid$FECHA, "%m-%y"),
     cex.axis = .7)

# Formato del eje Y
axis(
  side = 2,
  covid$fallecidos,
  labels = TRUE,  
  at = seq(0, 10000, by = 2000),
  cex.axis = .7
)
```

##### Otros
En este gráfico se muestran los casos acumulados positivos, activos, recuperados y fallecidos.

```{r positivos-activos-recuperados-fallecidos-acumulados}
# Gráfico de líneas de casos activos
plot(
  covid$FECHA,
  covid$positivos,
  type = "l",
  xaxt = "n",
  yaxt = "n",
  main = "Casos acumulados de COVID en Costa Rica",
  xlab = "Fecha",
  ylab = "Casos",
  col = "blue"
)

# Casos activos
lines(covid$FECHA, covid$activos, col="red")

# Casos recuperados
lines(covid$FECHA, covid$RECUPERADOS, col="green")

# Casos fallecidos
lines(covid$FECHA, covid$fallecidos, col="black")

# Leyenda
legend(
  x = "topleft",
  inset = 0.03,
  legend = c("Positivos", "Activos", "Recuperados", "Fallecidos"),
  col = c("blue", "red", "green", "black"),
  lty = 1,
  cex = 0.7)

# Formato del eje X
axis(side = 1,
     covid$FECHA,
     tick = FALSE,
     format(covid$FECHA, "%m-%y"),
     cex.axis = .7)

# Formato del eje Y
axis(
  side = 2,
  covid$positivos,
  labels = TRUE,  
  at = seq(0, 1000000, by = 200000),
  cex.axis = .7
)
```


#### Casos diarios

##### Positivos

```{r positivos-diarios}
# Gráfico de barras
barplot(
  height=covid$nue_posi,
  names.arg=format(covid$FECHA, "%Y"),
  ann = FALSE, 
  bty = "n", 
  tck = 0, 
  xaxt = "n",
  space = 1,
  main="Casos positivos por día",
  xlab = "Fecha",
  ylab = "Casos positivos",
  col = "blue"
)

# Fechas minima y máxima
x_min <- min(covid$FECHA)
x_max <- max(covid$FECHA)

# Formato del eje X
axis(
  side = 1,
  at = match(seq(as.Date(x_min), x_max, "years"), covid$FECHA) * (1 + 1),
  labels = format(seq(as.Date(x_min), x_max, "years"), "%Y"),
  lwd = 0)
```

##### Fallecidos

```{r fallecidos-diarios}
# Gráfico de barras
barplot(
  height=covid$nue_falleci,
  names.arg=format(covid$FECHA, "%Y"),
  ann = FALSE, 
  bty = "n", 
  tck = 0, 
  xaxt = "n",
  space = 1,
  main="Casos fallecidos por día",
  xlab = "Fecha",
  ylab = "Casos fallecidos",
  col = "black"
)

# Fechas minima y máxima
x_min <- min(covid$FECHA)
x_max <- max(covid$FECHA)

# Formato del eje X
axis(
  side = 1,
  at = match(seq(as.Date(x_min), x_max, "years"), covid$FECHA) * (1 + 1),
  labels = format(seq(as.Date(x_min), x_max, "years"), "%Y"),
  lwd = 0)
```

## Ejercicios
1. Genere un gráfico de barras que muestre para cada día la cantidad de casos hospitalizados (de cualquier tipo).
2. Genere un gráfico de líneas que muestre para cada día la cantidad de casos hospitalizados en salón y la cantidad de casos hospitalizados en unidad de cuidados intensivos (UCI).
3. Genere un gráfico de líneas que muestre para cada día la cantidad acumulada de casos activos de menores, adultos y adultos mayores.